【裁判字號】    97,簡上,45
【裁判日期】    970722
【裁判案由】    給付票款
【裁判全文】
臺灣士林地方法院民事判決              97年度簡上字第45號
上  訴  人  丙○○
訴訟代理人  丁俊文律師
被上訴人    丁○○
訴訟代理人  甲○○
            乙○○
上列當事人間請求給付票款事件，上訴人對於中華民國97年2 月
19日本院內湖簡易庭96年度湖簡字第1186號第一審判決提起上訴
，本院於民國97年7月8日言詞辯論終結，判決如下：
    主    文
上訴駁回。
第二審訴訟費用新臺幣玖萬零陸佰元由上訴人負擔。
    事實及理由
一、上訴人起訴主張：上訴人執有被上訴人簽發如附表所示，面
    額合計新臺幣（下同）600 萬元之支票2 紙（下稱：系爭支
    票）。經屆期提示，竟遭存款不足及拒絕往來戶理由退票，
    屢經追索均未獲置理。又系爭支票上所載之發票日原記載雖
    為民國92年9 月30日、92年12月31日，然經訴外人即被上訴
    人之姊戴麗雲於92年6 月30日前某日，於發票日欄預蓋被上
    訴人之印章，表示同意由上訴人更改日期，並於95年2 月間
    經戴麗雲同意後，由上訴人自行將上開發票日「92年」之記
    載更改為「95年」，上訴人更改日期係經被上訴人授權人同
    意，並無消滅時效之情。為此本於票據關係，訴請被上訴人
    給付票款600 萬元，及自提示日即96年2 月7 日起至清償日
    止，按年息6%計算之利息。
    被上訴人則以：系爭支票係戴麗雲向伊所借用，作為戴麗雲
    與上訴人間生意往來之用。然系爭支票原所載之發票日應分
    別為92年9 月30日及92年12月31日，並非上訴人主張之95年
    9 月30日及95年12月31日。戴麗雲簽發支票時有在發票日處
    加蓋印章之習慣，系爭支票上之日期並非戴麗雲所更改，況
    被上訴人支票帳戶於92年即為拒絕往來戶，不可能更改日期
    而讓上訴人兌現。又縱依上訴人之主張，系爭支票係上訴人
    與戴麗雲共同處理，然並非被上訴人所同意，上訴人追訴之
    對象應為戴麗雲而非被上訴人。系爭支票不僅遭上訴人變造
    ，且已罹於時效，上訴人應不得再主張票據上之權利等語，
    資為抗辯。
二、本件原審對於上訴人之請求，判決上訴人全部敗訴，上訴人
    聲明不服，求為判決：(一)原判決廢棄。(二)被上訴人應給付上
    訴人600 萬元，及自96年2 月7 日起至清償日止，按年息6%
    計算之利息。被上訴人則求為判決駁回上訴。
三、兩造不爭執事項（本院97年4月23日準備程序筆錄）
  (一)系爭支票係被上訴人授權其姊戴麗雲於92年所簽發，原發票
    日期為92年9 月30日、92年12月31日。
  (二)系爭支票發票日欄被上訴人之印文與被上訴人發票人欄、支
    票帳戶印鑑章印文相符。
四、本件經本院依民事訴訟法第270 條之1 第1 項第3 款規定，
    整理並協議簡化爭點如下（本院94年4 月23日準備程序筆錄
    ）：
    系爭支票發票日欄關於95年9 月30日、95年12月31日之記載
    是否為被上訴人或被上訴人所授權之人所同意更改？
五、按當事人主張有利於己之事實者，就其事實有舉證之責任。
    民事訴訟法第277 條前段定有明文。次按代理權係以法律行
    為授與者，其授與應向代理人或向代理人對之為代理行為之
    第三人，以意思表示為之。亦為民法第167 條所明定。是當
    事人主張非本人之人所為之法律行為，係經本人授權所為者
    ，自應就本人曾為授權意思表示之事實，負舉證之責。本件
    系爭本票發票日欄上之被上訴人之印文，係戴麗雲代理被上
    訴人所蓋用，並非被上訴人所親為，為兩造所不爭執之事實
    ，茲被上訴人否認系爭支票更改日期曾經其同意，自應由上
    訴人就其所主張被上訴人授權戴麗雲更改發票日期之事實負
    舉證之責。又被上訴人並未向上訴人表明授與代理權予戴麗
    雲之意思，亦兩造所不爭執，是上訴人自應就被上訴人曾以
    意思表示授權戴麗雲更改日期之事實為舉證。經查：
  (一)戴麗雲於原審為被上訴人之訴訟代理人，其始終否認蓋用印
    章係同意上訴人更改發票日期為95年之意思（原審卷第59、
    60頁），自難以其陳述認定被上訴人曾對之為發票日更改之
    授權。
  (二)雖系爭支票發票日欄被上訴人之印文與被上訴人發票人欄、
    支票帳戶印鑑章印文相符。惟：
  1.按票據上之記載，除金額外，得由原記載人於交付前改寫之
    。但應於改寫處簽名。票據法第11條第3 項定有明文。又按
    支票之發票行為性質上為有相對人之單獨行為，於完成支票
    必要應記載事項，交付受款人後即告完成。是支票「交付前
    」發票人固非不得依上開規定更改發票日期，惟簽發並交付
    票據後，執票人與票據債務人就發票日期另為「合意更改」
    之行為，則係獨立於發票行為外之另一法律行為。依上訴人
    主張之事實，系爭支票固係被上訴人授權戴麗雲所簽發，惟
    業已由戴麗雲將系爭記載完全之支票交付於上訴人後，始另
    由戴麗雲於系爭支票發票日年度欄蓋章，此一完成發票行為
    後之合意變更，解釋上已非屬授權發票行為之一部，自應由
    被上訴人另為授權，始得為之。
  2.次按我國人民將自己印章交付他人，委託該他人辦理特定事
    項者，比比皆是，倘持有印章之該他人，除受託辦理之特定
    事項外，其他以本人名義所為之任何法律行為，均須由本人
    負表見代理之授權人責任，未免過苛。最高法院著有70年臺
    上字第657 號判例可資參照。是單純持有印章之行為，既無
    從認定應負表見代理之授權人責任，舉輕以明重，更無從僅
    憑單純持有或蓋用本人印章之證據方法，證明持有印章之他
    人即為經本人授權之人。戴麗雲因被上訴人授權為支票「發
    票行為」而持有印章，此為上訴人所明知，而系爭支票之簽
    發，上訴人陳稱係92年間某日，參諸執票人收取支票前為求
    保全，應有查詢退票紀錄等徵信行為之經驗法則，上訴人至
    遲應於被上訴人系爭支票帳戶92年4 月4 日公告拒絕往來前
    （本院卷第200 頁票據信用資訊連結作業查詢資料），即已
    取得系爭支票。又依上訴人主張之事實，戴麗雲係於將屆92
    年6 月30日前某日，向上訴人表示希望能延2 、3 年，要求
    上訴人不要提示，而同意先在系爭支票發票日欄蓋章，以表
    示同意由上訴人更改日期。嗣復於95年2 月間上訴人向戴麗
    雲催討時，獲得戴麗雲同意後將日期更改為95年（本院卷第
    148 頁、第190 頁）。是關於票據內容之更改，係由上訴人
    於發票行為完成後2 個半月餘至將近3 年期間，自行與戴麗
    雲交涉即告完成，全然未另行徵詢被上訴人之意見，遑論被
    上訴人就票據內容更改另為授權，依上說明，縱戴麗雲經授
    權完成發票行為相當時日後，另持被上訴人之印章於支票必
    要記載事項為更改，要難認係經被上訴人授權所為，自無從
    令被上訴人就更改後之文義負責。
  3.況按票據上之權利，對支票發票人自發票日起算，1 年間不
    行使，因時效而消滅。票據法第22條第1 項定有明文。又按
    債務人於時效完成後對於債務所為之承認，須以契約為之；
    且時效期間，不得以法律行為加長或減短之。並不得預先拋
    棄時效之利益。此觀民法第144 條第2 項、第147 條規定自
    明。經查：
  (1)本件依上訴人主張之事實，係於92年6 月30日前某日，經戴
    麗雲於系爭支票發票日欄蓋章，同意更改系爭支票之發票日
    ，惟一直延至95年2 月間，始另獲得戴麗雲之同意後，於系
    爭支票發票日欄更改為「95年」。是系爭支票未更改前，於
    翌年即93年9 月、12月間時效即已屆至，且此一時效利益非
    得由戴麗雲代理被上訴人於92年6 月30日前某日蓋章其上預
    為拋棄。
  (2)至95年2 月間縱上訴人另徵得戴麗雲之同意更改系爭支票發
    票日期，惟斯時系爭支票對發票人之權利業已因時效而消滅
    ，依上開民法第144 條第2 項規定，倘被上訴人以更改發票
    日期之方式，對是項時效完成之票據債務為承認，自須另以
    「契約」為之。上訴人並未舉證證明95年2 月間，被上訴人
    曾授權戴麗雲以契約承認消滅時效後之系爭票據債務，戴麗
    雲於92年間之發票、發票日欄蓋章，與3 年後以契約承認消
    滅時效債務等2 項法律行為，性質迥然有別，行為時間相距
    甚久，亦顯難以被上訴人曾授權戴麗雲簽發系爭支票之事實
    ，推論被上訴人亦曾授權戴麗雲就已消滅時效之債務為承認
    。
六、綜上，被上訴人抗辯未曾授權戴麗雲更改發票日期，系爭支
    票債務時效業已消滅，應屬可採，上訴人依票據法律關係，
    訴請被上訴人給付票款600 萬元，及自提示日起按法定利率
    年息6%計算之利息，為無理由，應予駁回。原審為上訴人敗
    訴之判決，並無不合。上訴意旨指摘原判決不當，求予廢棄
    改判，為無理由，應予駁回。
七、本件事證已臻明確，其餘兩造主張、陳述暨所提之證據，經
    審酌均與本院前揭判斷不生影響，爰不一一詳予論述，附此
    敘明。
八、據上論結，本件上訴為無理由，依民事訴訟法第436 條之1
    第3 項、第449 條第1 項、第78條判決如主文。
中    華    民    國    97    年    7     月    22    日
                  民事第二庭  審判長法  官  俞慧君
                                    法  官  陳玉曆
                                    法  官  王本源
以上正本證明與原本無異。
本件當事人須以本判決適用法律顯有錯誤為上訴理由時，始得於
本判決送達後20日內向本院提出上訴狀（均須按他造當事人之人
數附繕本），並應委任律師或具有律師資格之人後，方得上訴最
高法院。
中    華    民    國    97    年    7     月    23    日
                                    書記官  陳淑女
附表：（金額單位：新臺幣）
┌──┬────┬────┬─────┬──────┬──────┐
│編號│付 款人 │票面金額│ 支票號碼 │發      票  │提      示  │
│    │        │        │          │年  月  日  │年  月  日  │
├──┼────┼────┼─────┼──────┼──────┤
│ 1  │台北銀行│300萬元 │WD0000000 │95年9 月30日│96年2 月7 日│
│    │文德分行│        │          │            │            │
├──┼────┼────┼─────┼──────┼──────┤
│ 2  │台北銀行│300萬元 │WD0000000 │95年12月31日│96年2 月7 日│
│    │文德分行│        │          │            │            │
├──┴────┴────┴─────┴──────┴──────┤
│合計：600萬元                                                   │
└────────────────────────────────┘


司法院資訊處製作；財團法人民間司法改革基金會備份。
